【裁判字號】    98,訴,1782
【裁判日期】    990412
【裁判案由】    遷讓房屋
【裁判全文】
臺灣臺中地方法院民事判決          98年度訴字第1782號
原      告  丁○○
訴訟代理人  洪嘉鴻律師
複代 理 人  鄭晃奇律師
            鄭崇煌律師
            丙○○
被      告  己○○      國民
訴訟代理人  甲○○
            胡宗賢律師
被      告  戊○○
訴訟代理人  胡宗賢律師
被      告  乙○○      國民
上當事人間請求遷讓房屋事件，本院於民國99年3月9日言詞辯論
終結，判決如下：
    主      文
被告己○○、戊○○應將附表編號一所示建物如附圖一所示C1部
分（含室內面積四四點○五平方公尺、陽台面積六點三八平方公
尺、花台面積二點一七平方公尺）遷讓交還原告。
被告乙○○應將附表編號二所示建物如附圖一所示B1部分（含室
內面積四四點○五平方公尺、陽台面積七點○八平方公尺、花台
面積二點一七平方公尺）遷讓交還原告。
訴訟費用新台幣壹萬零伍佰柒拾元由被告己○○、戊○○負擔二
分之一，餘由被告乙○○負擔。
本判決第一項及其訴訟費用部分於原告以新臺幣壹拾捌萬元為被
告己○○、戊○○供擔保後，得假執行。但被告己○○、戊○○
如於執行標的物交付前，以新台幣肆拾柒萬捌仟貳佰肆拾柒元或
等值之銀行可轉讓定期存單為原告預供擔保，得免為假執行。
本判決第二項及其訴訟費用部分於原告以新臺幣壹拾捌萬元為被
告乙○○供擔保後，得假執行。但被告乙○○如於執行標的物交
付前，以新台幣肆拾捌萬貳仟壹佰伍拾捌元或等值之銀行可轉讓
定期存單為原告預供擔保，得免為假執行。
    事實及理由
一、本件原告起訴時原僅以己○○及乙○○二人為被告，並聲明
    求為：「(1)被告己○○應將如附表編號一所示建物（下稱17
    67建號建物）如起訴狀附圖所示黃色螢光筆部分面積約52.5
    平方公尺騰空遷讓交還原告；(2)被告乙○○應將如附表編號
    二所示建物（下稱1768建號建物）如起訴狀附圖綠色螢光筆
    所示部分面積約52.5平方公尺騰空遷讓交還原告」之判決。
    嗣於訴狀送達被告己○○及乙○○後，原告於民國98年11
    月9日具狀追加戊○○為共同被告，主張1767建號建物如附
    圖一所示C1部分（含室內面積44.05平方公尺、陽台面積
    6.38平方公尺及花台面積2.17平方公尺，下稱系爭C1部分建
    物）現由被告己○○連同其所有台中市○○區○○段1766
    建號建物即門牌號碼台中市○○路439之17巷2弄1號22樓房
    屋（下稱1766建號建物）提供予戊○○居住使用，被告己○○為間接占有人，戊○○則為直接占人，故追加戊○○為被
    告，並同時變更其聲明求為：「(1)被告己○○、戊○○應將
    系爭1767建號建物如附圖一所示C1部分（含室內面積44.05
    平方公尺、陽台面積6.38平方公尺、花台面積2.17平方公尺
    ）騰空遷讓交還原告；(2)被告乙○○應將系爭176 8建號建
    物如附圖一所示B1部分（含室內面積44.05平方公尺、陽台
    面積7.08平方公尺、花台面積2.17平方公尺，下稱系爭B1部
    分建物）騰空遷讓交還原告」之判決。查原告請求被告己○○與追加被告戊○○遷讓返還系爭C1部分建物，並主張前者
    為該建物之間接占有人，後者為直接占有人，可見原來之訴
    與嗣後追加之訴之主要爭點有其共同性，且各請求利益之主
    張在社會生活上可認為彼此間互為關連，原告並均援用原請
    求之訴訟資料及證據，就證據利用而言，於審理繼續進行在
    相當程度範圍內顯具有同一性或一體性，得期待於後請求之
    審理予以利用，俾先後兩請求在同一訴訟程序得加以解決，
    避免重複審理，進而統一解決紛爭，是堪認原告追加戊○○
    為被告，與其原起訴請求部分，所請求之基礎事實同一，原
    告所為此部分訴之追加，自符合民事訴訟法第255條第1項第
    2款規定之情形。復參以被告己○○與乙○○於98年11月12
    日言詞辯論時，對於原告為訴之追加，亦無異議而為本案之
    言詞辯論，是依民事訴訟法第255條第1項第2款及第2項之規
    定，原告所為上開訴之追加，當為法之所許。乃其後被告己○○竟態度丕變，以原告追加戊○○為被告，有礙訴訟終結
    為由，委由訴訟代理人於98年12月3日另行具狀表示不同意
    原告為此部分訴之追加云云，於法自有未合，要無可採，合
    先敘明。
二、原告主張：伊於98年1月8日經由法院之強制執行程序拍定買
    受如附表所示之房地，並已於98年2月9日辦妥所有權移轉登
    記。惟伊取得該等房地所有權後，發現系爭C1部分建物遭被
    告己○○打通與其所有1766建號建物間之隔間牆，占為己用
    。且被告己○○目前並將系爭C1部分建物連同其所有1766建
    號建物提供予其長媳即被告戊○○居住使用，故被告戊○○
    自係基於自己之利益占有使用系爭C1部分建物之直接占有人
    ，而被告己○○雖未共同居住其內，然為間接占有人，應一
    併遷離系爭C1部分建物。另系爭B1部分建物則遭被告乙○○
    打通與其所有同段1770建號建物即門牌號碼台中市○○路43
    9之17巷2弄3號22樓之1房屋（下稱1770建號建物）間之隔間
    牆，而占為己用。玆因被告己○○、戊○○及乙○○占有前
    述各該建物，均屬無權占有，是伊自得本於所有權人之地位
    ，依民法第767條規定之所有物返還請求權，請求被告己○○、戊○○遷讓交還系爭C1部分房屋，及請求被告乙○○遷
    讓交還系爭B1部分房屋。並聲明：（1）被告己○○、戊○○應將系爭C1部分建物騰空遷讓交還原告；（2）被告乙○○應將系爭B1部分建物騰空遷讓交還原告；（3）願供擔保
    ，請准宣告假執行。
三、原告對被告抗辯所為之陳述：
（一）被告所提出之分割暨分管契約書，乃86年間之建物所有權
      人相互間之約定，就法律效果而言，僅於訂約人間有債權
      效力，對第三人並無拘束力。而其約定內容雖包括建物之
      所有權範圍，然訂約人並未依照約定內容辦理所有權移轉
      登記，顯然不生物權變動之效果。被告抗辯該分割暨分管
      契約書已發生物權直接變動，屬物權行為云云，實無可採
      。況原告係經由法院拍賣程序取得如附表所示之房地所有
      權，拍賣公告內容並無記載拍定人應受該分割暨分管契約
      書之拘束，是該分割暨分管契約書對原告並無任何法律效
（二）又1767及1768建號建物均為已經地政機關完成所有權登記
      之建物，其所有權範圍自當以登記內容為準，被告既自認
      起造人僅係變更建物狀態，並非拆除重建，亦未辦理變更
      登記，足見該等建物之所有權範圍並無變動，故被告三人
      於無任何法律權源下，分別占用系爭C1及B1部分建物，仍
      為無權占有。被告辯稱其所占用之各該部分建物已變更性
      質成為違章建築云云，毫無法理基礎，自無可採。又民法
      上之「善意受讓」，應於物權有所變動時始有適用，被告
      三人既未取得如附表所示建物之所有權或任何其他物權，
      僅係單純占有，自無善意受讓情形發生之可言。再者，17
      67、1768建號建物係已辦理所有權登記之建物，且原告亦
      已對被告三人主張所有物返還請求權，故被告自無再行主
      張時效取得之餘地。
四、被告己○○、戊○○則以：
（一）如附表所示房地所在大樓之起造人係長隴建設有限公司（
      下稱長隴公司），公司負責人黃茂松為被告戊○○之父，
      該大樓興建之初，因黃茂松希望能長期與其二位女兒共同
      居住，故將1766建號建物登記為被告戊○○所有，而1767
      、1768建號建物則均登記為次女黃彥紋所有（應係登記為
      戊○○與黃彥紋共有之誤），並將1770建號建物登記予其
      妻黃陳美櫻所有（應係黃陳美櫻與黃彥紋共有之誤）。嗣
      長隴公司於二次施工時即將該四戶建物改為如附圖二所示
      A22、B22、C22等三戶房屋，黃茂松並將之分別贈予其長
      女戊○○、次女黃彥紋及其妻黃陳美櫻。被告戊○○與訴
      外人黃彥紋、黃陳美櫻並於86年6月27日訂立分割暨分管
      契約書，由被告戊○○與訴外人黃彥紋、黃陳美櫻分別取
      得分割後之如附圖二所示A22、B22及C22各該部分房屋之
      所有權全部，因此，該分割暨分管契約書已發生物權直接
      變動，性質上屬物權行為，並非債權行為。其後因黃茂松
      向其妹婿即被告乙○○借貸數百萬元，乃將如附圖二所示
      C22部分房屋產權作為抵債之用。而被告己○○則因當時
      亦以鹿港鎮○○路二棟房屋向鹿港信用合作社抵押貸款
      700萬元借予親家黃茂松週轉，嗣黃茂松無力償還，被告
      己○○即要求其長媳即被告戊○○讓與如附圖二所示A22
      部分房屋之所有權，以抵償前開債務，並於88年8月25日
      辦妥所有權移轉登記，惟實際居住者仍為被告戊○○，則
      依司法院院字第376號解釋，因所有人久不行使所有權，
      故被告己○○已因時效而取得如附圖二所示A22部分房屋
      之全部所有權，而被告戊○○則應享有民法第952條（答
      辯狀誤載為752條）善意占有人之權利。縱1767、1768建
      號建物其後由訴外人賴炳煌經由法院強制執行程序標買取
      得所有權，並於93年8月10日辦理所有權移轉登記，且嗣
      後賴炳煌復將該等建物所有權於94年1月5日移轉登記予訴
      外人黃吉瑜，而於98年1月8日被原告標買取得所有權，然
      執行法院從未通知善意占有人，其拍賣程序有瑕疵，蓋善
      意占有人應享有安定居住之基本居住權。且查封筆錄已載
      明：1767、1768建號建物兩間已打通，只有一個門出入，
      現場門牌有二面等情，原告於投標前亦曾至現場查看，自
      已發現拍賣之建物與地政事務所登記之內容不同，業已變
      更，其仍執意標買，即非善意受讓人，而無受善意保護之
      必要。反觀被告己○○自始即善意受讓如附圖二所示A22
      部分房屋，已歷十餘年，則依大法官會議釋字第349 號解
      釋，原告自仍應受上開分割暨分管契約書之拘束。原告請
      求被告己○○、戊○○遷讓房屋，應予駁回。
（二）又原告買受之1767及1768建號建物，該二建物間之承重牆
      壁在起造人長隴公司當初二次施工時即已全部拆除，樓地
      板面積亦由二戶變成一戶（變更顯已過半），已為修建，
      卻未依建築法規定請領建造執照，自屬違章建築。且被告
      己○○所有1766建號建物與1767建號建物間之原承重牆壁
      ，及被告乙○○所有1770建號建物與1768建號建物間之原
      承重牆壁亦已拆除而重建，故在原告買受1767及1768建號
      建物前，該等建物事實上已為違章建築，至於地政機關登
      記之內容，係就修建前之狀況所為之登記，與修建後之情
      形顯不相同。是起造人長隴公司二次施工後，顯已變更原
      來建物之狀態，雖未向地政機關辦理「標示變更登記」，
      但變更後之建物部分已屬未保存登記建物（即俗稱之違章
      建物），其所有權應歸屬於原始起造人，繼受人僅取得違
      章建物之事實上處分權。因此，本件原告縱就1767及1768
      建號建物辦畢所有權移轉登記，但因該等建物已非地政機
      關原來登記之建物，故原告自不能取得系爭B1及C1部分建
      物之所有權，其所有權仍屬原始起造人。玆被告戊○○既
      已於88年8月25日將如附圖二所示A22部分建物出賣予被告
      己○○，則被告己○○自已取得變更部分之事實上處分權
      ，並非無權占有，則原告本於所有權，主張民法第767條
      所定之所有物返還請求權，顯屬無據，原告之訴自無理由
      等語置辯。並聲明：（1）原告之訴及假執行之聲請均駁
      回；（2）如受不利判決，願供現金或等值之銀行可轉讓
      定期存單為擔保，請准宣告免為假執行。
五、被告乙○○則以：當初起造人長隴公司於二次施工時，應買
    受人即被告戊○○與訴外人黃彥紋、黃陳美櫻之要求，將17
    66、1767、1768及1770建號等4戶建物改造成如附圖二所示
    A22、B22及C22等三戶房屋，被告戊○○與訴外人黃彥紋、
    黃陳美櫻並於86年6月27日簽訂分割暨分管契約書，由被告
    戊○○與訴外人黃彥紋、黃陳美櫻分別取得分割後之如附圖
    二所示A22、B22及C22各該部分房屋。嗣被告戊○○於88年8
    月25日將該A22部分房屋出賣移轉登記予被告己○○，訴外
    人黃陳美櫻則於87年12月15日將該C22部分房屋出賣移轉登
    記予被告乙○○。至於該B22部分房屋則被法院查封拍賣，
    由訴外人賴炳煌標買而於93年8月10日辦理所有權移轉登記
    ，嗣賴炳煌復於94年1月5日將之出賣移轉登記予訴外人黃
    吉瑜，其後該屋又被法院查封，而於98年1月8日由原告拍
    定買受。足見被告乙○○係善意向前手買受如附圖二所示
    C22部分房屋，其占有該屋係善意繼受前手之權利，自屬有
    權占有，且有上開分割暨分管契約書為占有之權源。原告之
    前手黃吉瑜與賴炳煌明知前述四戶建物改成三戶建物情事
    ，且原告於標買前亦明知有此一事實，竟仍願買受如附表
    所示建物，自應繼受前手之瑕疵，不得再主張遷讓房屋，且
    被告乙○○亦已因時效取得如附圖二所示B22部分房屋之全
    部所有權。再者，原告標買如附表所示房地後，該房地迄今
    仍未強制點交予原告，足見原告尚未取得房屋之合法使用權
    ，則原告何以能遽行提起本件訴訟，法院應立即停止審理
    本件訴訟等語，資為抗辯。並聲明：（1）原告之訴及假執
    行之聲請均駁回；（2）如受不利判決，願供現金或等值之
    銀行可轉讓定期存單為擔保，請准宣告免為假執行。
六、兩造不爭執之事項：
（一）原告於98年1月8日經由法院之強制執行程序標買如附表所
      示房地，並已於98年2月9日辦理所有權移轉登記。
（二）被告己○○所有1766建號建物與系爭C1部分建物打通，現
      均由被告戊○○居住使用。
（三）被告乙○○所有1770建號建物與系爭B1部分建物打通，由
      被告乙○○占有中。
（四）被告戊○○與訴外人黃陳美櫻、黃彥紋曾於86年6月27日
      訂立分割暨分管契約書。
七、查原告於98年1月8日經由法院之強制執行程序拍定買受如附
    表所示之房地，並已於98年2月9日辦理所有權移轉登記，被
    告己○○所有1766建號建物與原告所有1767建號建物其中如
    附圖一所示之系爭C1部分建物打通，現均由被告己○○交由
    其長媳即被告戊○○居住使用；而被告乙○○所有1770建號
    建物則與原告所有1768建號建物其中如附圖一所示之系爭B1
    部分建物打通使用之事實，為兩造所不爭執，並經本院調取
    97年度執字第83961號拍賣抵押物強制執行事件卷宗查閱無
    誤，且經本院勘驗現場屬實，制有勘驗筆錄及囑託台中市中
    正地政事務所繪製複丈成果圖（即本判決附圖一）附卷可稽
    ，自堪信為真實。惟原告主張被告己○○、戊○○占有其所
    有1767建號建物其中如附圖一所示之系爭C1部分建物，而被
    告乙○○占有其所有1768建號建物其中如附圖一所示之系爭
    B1部分建物，均屬無權占有，依法應遷讓交還各該部分房屋
    等情，則為被告所否認，並分別以前揭情詞置辯。是本件兩
    造爭執之重點，顯在於：（1）原告買受之如附表所示房地
    未強制點交取得合法使用權前，得否提起本件遷讓房屋訴訟
    ？（2）被告己○○、戊○○占有系爭C1部分建物，及被告
    乙○○占有系爭B1部分建物，是否均屬無權占有，而負有遷
    讓交還之義務？經查：
（一）原告買受之如附表所示房地未強制點交取得合法使用權前
      ，得否提起本件遷讓房屋訴訟？
      按不動產之買受人對於出賣人，固有請求交付不動產及其
      他給付之權利，然如當事人間移轉不動產所有權之契約，
      曾經有效成立，而買受人已有得向第三人主張之所有權，
      則依民法第767條、第184條第1項之規定，對於無權占有
      或侵奪其所有物者，得請求返還之。對於因故意或過失不
      法侵害其所有權者，得請求賠償其損害。此等請求權本與
      其對於出賣人之請求權獨立存在，不能以其對於出賣人別
      有請求權，而排斥其行使，最高法院著有30年上字第207
      號判例可資參照。查本件原告係經由法院強制執行程序標
      買如附表所示房地而取得所有權，已如前述，且被告己○○、戊○○三人又非該強制執行程序之債務人（亦即非買
      賣關係之當事人），則原告主張被告己○○、戊○○及乙○○三人無權占有其所有1767、1768建號建物，依民法第
      767條所定之所有權人物上請求權，請求被告己○○、戊○○及乙○○分別遷讓返還其無權占有之系爭C1及B1部分
      建物，與執行法院是否已經將1767及1768建號建物強制點
      交予原告無涉，是原告本於所有權人地位，提起本件訴訟
      ，揆之上開判例意旨，自為法之所許。被告不能以執行法
      院尚未將該等建物強制點交予原告，原告在未取得建物使
      用權以前，逕依民法第767條規定對被告三人主張權利，
      即指其於法未合，並進而要求本院停止審理本件訴訟。是
      被告乙○○抗辯原告尚未取得1767及1768建號建物之合法
      使用權，不能遽行提起本件遷讓房屋訴訟，法院應立即停
      止審理云云，委無可採。
（二）被告己○○、戊○○占有系爭C1部分建物，及被告乙○○
      占有系爭B1部分建物，是否均屬無權占有，而負有遷讓交
      還之義務？
 （1）查1766、1767、1768及1770建號等4戶建物係於85年10月
      28 日辦理保存登記，其第一次登記之所有權人均為訴外
      人長隴公司。嗣1766建號建物所有權於86年6月27日移轉
      登記予被告戊○○，其後於88年8月25日再移轉登記予被
      告己○○。而1767及1768建號建物所有權則於86年6月27
      日移轉登記為被告戊○○與訴外人黃彥紋共有，其中1767
      建號建物於93年8月10日以拍賣為原因，再行移轉登記予
      訴外人賴炳煌單獨所有，而1768建號建物所有權則於93年
      9月9日以拍賣為原因移轉登記予訴外人賴炳煌，嗣賴炳煌
      於94年1月5日以買賣為原因，將該1767及1768建號建物所
      有權均移轉登記予訴外人黃吉瑜，黃吉瑜其後於98年2月9
      日再以拍賣為原因移轉登記予本件原告；另1770建號建物
      之所有權則於87年12月15日移轉登記予被告乙○○等情，
      已據被告陳明在卷，並有被告所提出有關前開建物所有權
      變動之台中市中正地政事務所異動索引資料附卷可稽。雖
      被告戊○○與訴外人黃彥紋、黃陳美櫻於86年6月27日取
      得各該建物所有權時，曾簽訂卷存之「分割暨分管契約書
      」，約定將1766、1767、1768及1770等4建號建物分割為
      如附圖二所示A22、B22及C22等三部分房屋，並由訴外人
      長隴公司於二次施工時將上開4戶建物改成3戶建物，其中
      A22部分房屋之範圍包括1766建號建物及1767建號建物其
      中如附圖一所示C1部分建物，C22部分房屋則包含1770建
      號建物及1768建號建物其中如附圖一所示B1部分建物，而
      B22部分房屋則包含除系爭B1、C1部分建物以外之其餘
      1767及1768建號建物範圍，並由被告戊○○、訴外人黃彥
      紋及黃陳美櫻分別取得各該A22、B22及C22部分房屋所有
      權，且各自分管使用。然其後被告戊○○、訴外人黃彥紋
      及黃陳美櫻並未依照前揭協議分割內容辦理分割登記，僅
      各自分管使用各該A22、B22及C22部分房屋，而因登記為
      不動產物權變動生效要件，此參諸民法第758條之規定即
      明，故被告戊○○及黃陳美櫻二人除原有已辦登記而分別
      享有1766及1770建號建物所有權外，並未因上開分割暨分
      管契約而各自取得如附圖一所示系爭C1、B1部分建物之單
      獨所有權，該等部分仍分別涵括在原來1767、1768建號建
      物之所有權範圍內。是被告抗辯該分割暨分管契約已直接
      發生物權之變動，性質上屬物權行為，並非債權行為云云
      ，其法律上之見解，容有誤會，殊無足採。
 （2）被告雖又辯稱被告己○○、乙○○已分別善意受讓如附圖
      二所示各該A22、C22部分房屋，依大法官會議釋字第349
      號解釋，原告仍應受上開分割暨分管契約書之拘束，被告
      等人為有權占有云云。惟查，被告戊○○及訴外人黃彥紋
      、黃陳美櫻訂立該分割暨分管契約書後，既未辦理分割登
      記，致無從取得各該A22、C22部分房屋範圍內之系爭C1、
      B1建物部分之所有權，則被告己○○及乙○○依法亦無從
      分別自其前手即被告戊○○、黃陳美櫻處受讓各該A22 、
      C22部分房屋之「全部」所有權。再者，被告戊○○及訴
      外人黃彥紋、黃陳美櫻間雖訂有該分割暨分管契約書，然
      其後被告戊○○及訴外人黃彥紋既已將伊等共有之1767
      建號建物所有權全部移轉登記予訴外人賴炳煌，而訴外人
      黃彥紋及黃陳美櫻亦將伊等共有之1768建號建物所有權全
      部移轉登記予訴外人賴炳煌，嗣後該等建物並輾轉因強制
      執行拍賣而移轉登記予本件原告，因法院之拍賣性質上為
      私法上之買賣，而其買賣關係乃存在於執行債務人即訴外
      人黃吉瑜與拍定人即本件原告間，被告己○○、戊○○及
      乙○○既為此買賣關係以外之第三人，則伊等依法自不得
      執該分割暨分管契約對抗原告，而認該分割暨分管契約書
      為伊等分別占有系爭C1、B1部分建物之合法權源。是被告
      此之所辯，亦無可採。
 （3）又被告己○○、黃彥晨雖再辯稱：訴外人長隴公司當初二
      次施工時，未依建築法規定請領建造執照，即將毗鄰1766
      、1767、1768及1770建號建物間之承重牆壁全部拆除，樓
      地板面積亦已變更，將四戶變為三戶，屬於修建，故在原
      告買受1767及1768建號建物前，該等變更後之建物部分事
      實上已成為違章建築，其所有權應歸屬於原始起造人，被
      告戊○○既已於88年8月25日將如附圖二所示A22部分建物
      出賣予被告己○○，則被告己○○自已取得變更部分之事
      實上處分權，並非無權占有云云。惟查，所謂違章建物，
      係指違反建築法令，未經主管建築機關核准發給建築執照
      ，擅自興工建築之建築物，致無從辦理所有權登記之建築
      物（建築法第25條及違章建築處理辦法第2條參照）。然1
      766、1767、1768及1770建號等各該建物早於85年10月28
      日即已辦理所有權登記，已如前述，是縱使訴外人長隴公
      司於該等建物辦畢所有權登記後，未經主管建築機關審查
      許可並發給執照，即逕為二次施工時，擅行修建，將該四
      戶建物改為如附圖二所示A22、B22及C22等三戶建物，然
      此充其量僅係違反建築法第25條之行政管理規定而已，尚
      難執此即謂該等已辦理所有權登記之建物驟然成為違章建
      物。是被告己○○、戊○○抗辯該等變更後之建物部分已
      屬未保存登記建物（即俗稱違章建物），其所有權仍屬原
      始起造人，原告不能取得其所有權，被告己○○已於88年
      8月25日自被告戊○○處善意受讓取得如附圖二所示A22部
      分房屋之事實上處分權，並非無權占有，原告不得請求伊
      等二人遷讓房屋云云，於法即難謂有據，而無可取。
 （4）再被告雖另抗辯伊等已分別占有使用如附圖二所示各該
      A22、C22部分房屋10餘年，依司法院院字第376號解釋，
      已因時效而分別取得各該部分房屋之全部所有權云云。惟
      不動產所有權之時效取得，參諸民法第769條規定；「以
      所有之意思，二十年間和平、公然、繼續占有他人未登記
      之不動產者，得請求登記為所有人」及同法第770條之規
      定：「以所有之意思，十年間和平、公然、繼續占有他人
      未登記之不動產，而其占有之始為善意並無過失者，得請
      求登記為所有人」，可知不動產所有權之時效取得限於他
      人「未登記」之不動產，而所謂他人未登記之不動產，即
      指該不動產未經地政機關於土地登記簿上為所有權之登記
      而言。若不動產已辦妥總登記，其所有權已有歸屬，不問
      其不動產為公有或私有，即不得再為取得時效之標的。玆
      被告己○○、戊○○所占有使用之如附圖二所示A22部分
      房屋及被告乙○○所占有使用之如附圖二所示C22部分房
      屋既均已辦理所有權登記（按：該A22、C22部分房屋範圍
      ，除含括1766及1770建號建物外，尚另包括屬於1767建號
      建物所有權範圍之系爭C1部分建物，及屬於1768建號建物
      所有權範圍之系爭B1部分建物，均為已辦理所有權登記之
      建物），則依上開規定及說明，被告等人自無因時效取得
      各該部分所有權全部之餘地。是被告此之所辯，要無可採
      。
 （5）又被告己○○及戊○○固一再指稱伊等為善意占有人，並
      指摘1767及1768建號建物被強制執行拍賣時，執行法院未
      曾通知伊等二人，拍賣程序有瑕疵，且查封筆錄已載明該
      二間建物已打通，只有一個大門對外出入等情，原告於投
      標前已知悉該等建物已變更，卻仍執意購買，並非善意受
      讓人，無受善意保護之必要云云。惟查，本件原告既經由
      法院強制執行程序標買1767及1768建號建物，而自原所有
      權人即執行債務人黃吉瑜合法受讓該等建物之所有權，則
      無論其為善意或惡意，其均為該等建物現合法之所有權人
      ，並無被告所指應否受善意保護之問題。故即使被告己○○及戊○○確屬善意占有人，然伊等既為訴外人黃吉瑜與
      原告間買賣關係之第三人，且伊等占有建物又未得原告之
      同意，則自難執此遽謂伊等係屬有權占有。是被告己○○
      及戊○○此之所辯，亦無可取。
 （6）按所有人對於無權占有或侵奪其所有物者，得請求返還之
      ，民法第767條前段定有明文。又所有人對於無權占有其
      所有物者得請求返還之，所稱占有不惟指直接占有，即間
      接占有亦包括在內。查本件原告經由法院強執行程序拍定
      買受取得1767及1768建號建物所有權，被告己○○將其所
      有1766建號建物連同原告所有1767建號建物其中如附圖所
      示C1部分建物（按：即如附圖所示A22部分房屋之範圍）
      交予其長媳即被告戊○○居住使用，顯見被告己○○為系
      爭C1部分建物之直接占有人，而被告戊○○則為間接占有
      人。至另一被告乙○○則占有使用原告所有1768建號建物
      其中如附圖一所示B1部分建物。玆被告等人既均無法證明
      有何合法正當權源，自均屬無權占有。從而，原告本於所
      有權作用，請求被告己○○、戊○○遷讓交還系爭C1部分
      建物，被告乙○○則應遷讓交還系爭B1部分建物，於法即
      屬有據。
八、綜上所述，原告主張其為1767及1768建號建物之所有權人，
    被告己○○、戊○○占有1767建號建物如附圖一所示C1部
    分建物，被告乙○○則占有1768建號建物如附圖一所示B1部
    分建物，均無任何正當權源，屬無權占有等情，既屬可採。
    從而，原告依據民法第767條規定，請求被告己○○及戊○○將系爭C1部分建物遷讓返還原告，並請求被告乙○○將系
    爭B1部分建物遷讓返還原告，均理由，應予准許。
九、本件事證已臻明確，兩造其餘攻擊防禦方法及舉證，與本件
    判決結果並無影響，爰不逐一論述，附此敘明。
十、兩造均陳明願供擔保，請准宣告假執行或免為假執行，經核
    於法均無不合，爰分別酌定相當擔保金額併准許之。
十一、本件訴訟費用額確定為10,570元，由敗訴之被告己○○、
      戊○○負擔二分之一，餘由被告乙○○負擔。
十二、訴訟費用負擔之依據：民事訴訟法第78條、第85條第1項
      後段。
中    華    民    國    99    年    4    月    12    日
                  民事第二庭    法  官  吳美蒼
附表：
┌─────────────────────────────────────────┐
│                                                                                  │
├─┬───────────────────────┬─┬─────┬───────┤
│編│  土          地          坐          落      │地│ 面    積 │  權    利    │
│  ├───┬────┬───┬───┬──────┤  ├─────┤              │
│號│縣  市│鄉鎮市區○  段  ○○段  │  地    號  │目│ 平方公尺 │  範    圍    │
├─┼───┼────┼───┼───┼──────┼─┼─────┼───────┤
│1 │臺中市│北屯區  │長安  │      │464         │建│3749.00   │萬分之104     │
│  ├───┼────┴───┴───┴──────┴─┴─────┴───────┤
│  │備考  │                                                                      │
└─┴───┴───────────────────────────────────┘
┌─┬──┬───────┬───┬─────────────────┬──────┐
│編│    │              │建築式│      建物面積（平方公尺）        │  權利      │
│  │    │基  地  坐  落│樣主要├───────────┬─────┤            │
│  │建號│--------------│建築材│樓    層    面    積  │附屬建物主│            │
│  │    │建  物  門  牌│料及房│                      │要建築材料│            │
│號│    │              │屋層數│合                計  │及用途    │  範圍      │
├─┼──┼───────┼───┼───────────┼─────┼──────┤
│1 │1767│臺中市北屯區長│住家用│第22層樓：124.51      │陽台18.54 │  全部      │
│  │    │安段464地號   │、鋼筋│合    計：124.51      │花台4.33  │            │
│  │    │------------- │混凝土│                      │          │            │
│  │    │台中市○○路  │造、22│                      │          │            │
│  │    │439之17巷2弄2 │層樓之│                      │          │            │
│  │    │號22樓之1     │第22層│                      │          │            │
│  │    │              │      │                      │          │            │
│  ├──┼───────┴───┴───────────┴─────┴──────┤
│  │備考│共同使用部分建號1897面積832.72平方公尺持分十萬分之2787。共同使用部分建號│
│  │    │1901面積571.84平方公尺持分十萬分之474。共同使用部分建號1902面積729.09平 │
│  │    │方公尺持分十萬分之268。共同使用部分建號1903面積3489.53平方公尺持分十萬分│
│  │    │之474。                                                                 │
├─┼──┼───────┬───┬───────────┬─────┬──────┤
│2 │1768│臺中市北屯區長│住家用│第22層樓：124.18      │陽台19.62 │  全部      │
│  │    │安段464地號   │、鋼筋│合    計：124.18      │花台4.33  │            │
│  │    │------------- │混凝土│                      │          │            │
│  │    │台中市○○路  │造、22│                      │          │            │
│  │    │439之17巷2弄2 │層樓之│                      │          │            │
│  │    │號22樓之2     │第22層│                      │          │            │
│  │    │              │      │                      │          │            │
│  ├──┼───────┴───┴───────────┴─────┴──────┤
│  │備考│共同使用部分建號1897面積832.72平方公尺持分十萬分之2779。共同使用部分建  │
│  │    │號1901面積571.84平方公尺持分十萬分之473。共同使用部分建號1902面積729.09 │
│  │    │平方公尺持分十萬分之267。共同使用部分建號1903面積3489.53平方公尺持分十萬│
│  │    │分之473。                                                               │
└─┴──┴────────────────────────────────────┘
正本係照原本作成。
如對本判決上訴，須於判決送達後20日內向本院提出上訴狀。
中    華    民    國    99    年    4    月    12    日
                                書記官

司法院資訊處製作；財團法人民間司法改革基金會備份。
